---
title: "Proyecto - Contingencias de Vida I"
author: 
  - Estudiantes
  - Luis Fernando Amey Apuy - C20470
  - Fabián Brenes Thomas - C21380
  - Marco Antonio Guardia Ortiz - C23521
  - Anthony Mauricio Jiménez Navarro - C24067
  - Laura Jimena Villacís Delgado - C28386
date: "2024-05-13"
output: 
  rmdformats::downcute:
    default_style: "dark"
    downcute_theme: "chaos"
---

# Importar y descargar los datos
```{r, warning=FALSE}
library(readxl)
library(tidyverse)
ABC <- read_excel("Base de datos.xlsx")
SUPEN <- read_excel("tavid2000-2150.xls")
SUPEN_num <- as.data.frame(lapply(SUPEN, as.numeric), stringsAsFactors = FALSE)
```
## Transformaciones menores
```{r}
ABC$Edad = 2023 - as.double(format(ABC$`Fecha de nacimiento`, format="%Y"))
ABC[ABC$Sexo == 'M',]$Sexo <- '1'
ABC[ABC$Sexo == 'F',]$Sexo <- '2'
ABC$Sexo <- as.double(ABC$Sexo) 
```

# Función para recolectar los qx de un df agrupado
```{r}
get_qx <- function(df_obs, df_prob){
  c <- 1
  all_qx = list()
  for (i in 1:length(df_obs[[1]])){
    x <- df_obs$Edad[i]
    if(i != 1) {
      if((df_obs$Edad[i-1] == x) & (df_obs$Sexo[i] == df_obs$Sexo[i-1])){
        
        all_qx[c] <- all_qx[c-1]
        c <- c+1
        next
      }
    } 
    y <- 2023
    df <- df_prob[df_prob$sex == df_obs$Sexo[i],]
    local_qx <- list()
    n <- 1
    while (any(df$edad == x & df$year == y)) {
      # Filtrar datos por edad y año actual 
      qx <- df[df$edad == x & df$year == y , ]$qx
      local_qx[n] <- 1 - qx
      n <- n + 1
      x <- x + 1
      y <- y + 1
    }
    all_qx[[c]] <- list()
    all_qx[[c]][[1]] <- local_qx
    all_qx[[c]][[2]] <- df_obs$Sexo[i] 
    all_qx[[c]][[3]] <- df_obs$Edad[i] 
    c <- c+1
  }
  return(all_qx)
}
```

## Recolectar la probabilidad de muerte/sobrevivencia de cada observación
```{r}
t <- proc.time()
qx <- get_qx(ABC, SUPEN_num)
proc.time() - t
```
# Proyecciones demográficas

## Función madre: observar las posibilidades de vivir
```{r}
proy_per_viva <- data.frame(edad = 0:100, poblacionM = numeric(101), poblacionH = numeric(101))
proy_per_viva$poblacionH[1] = 272
proy_per_viva$poblacionM[1] = 228

proy_viva <- function(qx, df){
  acumH <- numeric(272) + 1
  acumM <- numeric(228) + 1
  for (i in 1:100){
    m <- 0
    h <- 0
    for (c in 1:500){
      if(qx[[c]][[2]] == 1){
        h <- h + 1
        if(i > length(qx[[c]][[1]])){
          next
        }        
        acumH[h] <- acumH[h]*qx[[c]][[1]][[i]]
      } else {
        m <- m +1
        if(i > length(qx[[c]][[1]])){
          next
        }         
        acumM[m] <- acumM[m]*qx[[c]][[1]][[i]]
      }
    }
    df$poblacionH[i+1] <- sum(acumH)
    df$poblacionM[i+1] <- sum(acumM)
  }
  return(df)
}

proy_per_viva <- proy_viva(qx, proy_per_viva)
proy_per_viva$poblacionM <- round(proy_per_viva$poblacionM, 8)
proy_per_viva$poblacionH <- round(proy_per_viva$poblacionH, 8)
```

## Caso contrario
```{r}
proy_per_muerta <- proy_per_viva
proy_per_muerta$poblacionM <- 228 - proy_per_muerta$poblacionM
proy_per_muerta$poblacionH <- 272 - proy_per_muerta$poblacionH
```

## Seccionar a solo empleados vivos
```{r}
proy_emp_viva <- data.frame(edad = 0:100, poblacionM = numeric(101), poblacionH = numeric(101))
proy_emp_viva$poblacionH[1] = 272
proy_emp_viva$poblacionM[1] = 228

proy_emp_vivos <- function(qx, df){
  acumH <- numeric(272) + 1
  acumM <- numeric(228) + 1
  for (i in 1:100){
    m <- 0
    h <- 0
    for (c in 1:500){
      if(qx[[c]][[2]] == 1){
        h <- h + 1
        if(i > length(qx[[c]][[1]])){
          next
        }
        if(65 <= qx[[c]][[3]] + i){
          acumH[h] <- 0
          next
        }        
        acumH[h] <- acumH[h]*qx[[c]][[1]][[i]]
      } else {
        m <- m +1
        if(i > length(qx[[c]][[1]])){
          next
        }     
        if(65 <= qx[[c]][[3]] + i){
          acumM[m] <- 0
          next
        } 
        acumM[m] <- acumM[m]*qx[[c]][[1]][[i]]
      }
    }
    df$poblacionH[i+1] <- sum(acumH)
    df$poblacionM[i+1] <- sum(acumM)
  }
  return(df)
}

proy_emp_viva <- proy_emp_vivos(qx, proy_emp_viva)
proy_emp_viva$poblacionM <- round(proy_emp_viva$poblacionM, 8)
proy_emp_viva$poblacionH <- round(proy_emp_viva$poblacionH, 8)
```

## Seccionar a solo pensionados muertos
```{r}
proy_pen_viva <- data.frame(edad = 0:100, poblacionM = numeric(101), poblacionH = numeric(101))
proy_pen_vivos <- function(qx, df){
  acumH <- numeric(272) + 1
  acumM <- numeric(228) + 1
  for (i in 1:100){
    m <- 0
    h <- 0
    penH <- numeric(272)
    penM <- numeric(228)
    for (c in 1:500){
      if(qx[[c]][[2]] == 1){
        h <- h + 1
        if(i > length(qx[[c]][[1]])){
          next
        }
        if(65 <= qx[[c]][[3]] + i){
          penH[h] <- 1
        }        
        acumH[h] <- acumH[h]*qx[[c]][[1]][[i]]
        penH[h] <- penH[h] * acumH[h]
      } else {
        m <- m +1
        if(i > length(qx[[c]][[1]])){
          next
        }     
        if(65 <= qx[[c]][[3]] + i){
          penM[m] <- 1
        } 
        acumM[m] <- acumM[m]*qx[[c]][[1]][[i]]
        penM[m] <- penM[m]*acumM[m]
      }
    }
    df$poblacionH[i+1] <- sum(penH)
    df$poblacionM[i+1] <- sum(penM)
  }
  return(df)
}
proy_pen_viva <- proy_pen_vivos(qx, proy_pen_viva)
proy_pen_viva$poblacionM <- round(proy_pen_viva$poblacionM, 8)
proy_pen_viva$poblacionH <- round(proy_pen_viva$poblacionH, 8)
```

## Seccionar a solo empleados muertos
```{r}
proy_emp_muerta <- data.frame(edad = 0:100, poblacionM = numeric(101), poblacionH = numeric(101))

proy_emp_dead <- function(qx, df){
  acumH <- numeric(272) + 1
  acumM <- numeric(228) + 1
  for (i in 1:100){
    m <- 0
    h <- 0
    localH <- numeric(272)
    localM <- numeric(228)
    for (c in 1:500){
      if(qx[[c]][[2]] == 1){
        h <- h + 1
        if(i > length(qx[[c]][[1]])){
          next
        }
        if(65 <= qx[[c]][[3]] + i){
          acumH[h] <- 0
          next
        }        
        localH[h] <- acumH[h]*(1 - qx[[c]][[1]][[i]])
        acumH[h] <- acumH[h]*qx[[c]][[1]][[i]]
      } else {
        m <- m +1
        if(i > length(qx[[c]][[1]])){
          next
        }     
        if(65 <= qx[[c]][[3]] + i){
          acumM[m] <- 0
          next
        } 
        localM[m] <- acumM[m]*(1 - qx[[c]][[1]][[i]])
        acumM[m] <- acumM[m]*qx[[c]][[1]][[i]]
      }
    }
    df$poblacionH[i+1] <- sum(localH) + df$poblacionH[i]
    df$poblacionM[i+1] <- sum(localM) + df$poblacionM[i]
  }
  return(df)
}

proy_emp_muerta <- proy_emp_dead(qx, proy_emp_muerta)
proy_emp_muerta$poblacionM <- round(proy_emp_muerta$poblacionM, 8)
proy_emp_muerta$poblacionH <- round(proy_emp_muerta$poblacionH, 8)
```

## Seccionar a solo pensionados muertos
```{r}
proy_pen_muerta <- data.frame(edad = 0:100, poblacionM = numeric(101), poblacionH = numeric(101))
proy_pen_dead <- function(qx, df){
  acumH <- numeric(272) + 1
  acumM <- numeric(228) + 1
  for (i in 1:100){
    m <- 0
    h <- 0
    penH <- numeric(272)
    penM <- numeric(228)
    for (c in 1:500){
      if(qx[[c]][[2]] == 1){
        h <- h + 1
        if(i > length(qx[[c]][[1]])){
          next
        }
        if(65 <= qx[[c]][[3]] + i){
          penH[h] <- 1
        }        
        penH[h] <- penH[h] * acumH[h] *(1 - qx[[c]][[1]][[i]])
        acumH[h] <- acumH[h]*qx[[c]][[1]][[i]]
      } else {
        m <- m +1
        if(i > length(qx[[c]][[1]])){
          next
        }     
        if(65 <= qx[[c]][[3]] + i){
          penM[m] <- 1
        } 
        penM[m] <- penM[m]*acumM[m]*(1-qx[[c]][[1]][[i]])
        acumM[m] <- acumM[m]*qx[[c]][[1]][[i]]
      }
    }
    df$poblacionH[i+1] <- sum(penH) + df$poblacionH[i]
    df$poblacionM[i+1] <- sum(penM) + df$poblacionM[i]
  }
  return(df)
}
proy_pen_muerta <- proy_pen_dead(qx, proy_pen_muerta)
proy_pen_muerta$poblacionM <- round(proy_pen_muerta$poblacionM, 8)
proy_pen_muerta$poblacionH <- round(proy_pen_muerta$poblacionH, 8)
```

# Resumir los resultados demográficos

## En la proyección de mujeres
```{r}
proy_mujeres <- data.frame(
  edad = 0:100,
  proy_vivas = proy_per_viva$poblacionM,
  proy_muertas = proy_per_muerta$poblacionM,
  proy_emp_vivas = proy_emp_viva$poblacionM,
  proy_pen_vivas = proy_pen_viva$poblacionM,
  proy_emp_muertas = proy_emp_muerta$poblacionM,
  proy_pen_muertas = proy_pen_muerta$poblacionM
)
```

### Observación de la data
```{r, echo=FALSE, warning=FALSE}
library(ggplot2)
ggplot() +
  geom_line(data = proy_mujeres,
            aes(x = edad, y = proy_emp_vivas, color = "emp_vivas"),
            size = 1) +
  geom_line(data = proy_mujeres,
            aes(x = edad, y = proy_pen_vivas, color = "pen_vivas"),
            size = 1) +
  geom_line(
    data = proy_mujeres,
    aes(x = edad, y = proy_emp_muertas, color = "emp_muertas"),
    size = 1
  ) +
  geom_line(
    data = proy_mujeres,
    aes(x = edad, y = proy_pen_muertas, color = "pen_muertas"),
    size = 1
  ) +
  scale_color_manual(
    values = c(
      "emp_vivas" = "deeppink1",
      "pen_vivas" = "darksalmon",
      "emp_muertas" = "darkred",
      "pen_muertas" = "goldenrod4"
    )
  ) +
  labs(
    x = "Año",
    y = "Personas",
    title = "Proyección Demográfica para las mujeres",
    color = "Año"
  ) +
  theme_minimal() +
  theme(legend.position = 'bottom')
```


## En la proyección de hombres
```{r}
proy_hombres <- data.frame(
  edad = 0:100,
  proy_vivos = proy_per_viva$poblacionH,
  proy_muertos = proy_per_muerta$poblacionH,
  proy_emp_vivos = proy_emp_viva$poblacionH,
  proy_pen_vivos = proy_pen_viva$poblacionH,
  proy_emp_muertos = proy_emp_muerta$poblacionH,
  proy_pen_muertos = proy_pen_muerta$poblacionH
)
```


### Observación de la data
```{r, echo=FALSE, warning=FALSE}
library(ggplot2)
ggplot() +
  geom_line(data = proy_hombres,
            aes(x = edad, y = proy_emp_vivos, color = "emp_vivos"),
            size = 1) +
  geom_line(data = proy_hombres,
            aes(x = edad, y = proy_pen_vivos, color = "pen_vivos"),
            size = 1) +
  geom_line(
    data = proy_hombres,
    aes(x = edad, y = proy_emp_muertos, color = "emp_muertos"),
    size = 1
  ) +
  geom_line(
    data = proy_hombres,
    aes(x = edad, y = proy_pen_muertos, color = "pen_muertos"),
    size = 1
  ) +
  scale_color_manual(
    values = c(
      "emp_vivos" = "mediumturquoise",
      "pen_vivos" = "deepskyblue4",
      "emp_muertos" = "navy",
      "pen_muertos" = "gray11"
    )
  ) +
  labs(
    x = "Año",
    y = "Personas",
    title = "Proyección Demográfica para los hombres",
    color = "Año"
  ) +
  theme_minimal() +
  theme(legend.position = 'bottom')
```

## Observación de la data general
```{r, echo=FALSE, warning=FALSE}
library(ggplot2)
ggplot() +
  geom_line(data = proy_hombres,
            aes(x = edad, y = proy_vivos, color = "vivos"),
            size = 1) +
  geom_line(data = proy_hombres,
            aes(x = edad, y = proy_muertos, color = "muertos"),
            size = 1) +
  geom_line(
    data = proy_mujeres,
    aes(x = edad, y = proy_vivas, color = "vivas"),
    size = 1
  ) +
  geom_line(
    data = proy_mujeres,
    aes(x = edad, y = proy_muertas, color = "muertas"),
    size = 1
  ) +
  scale_color_manual(
    values = c(
      "vivos" = "dodgerblue1",
      "muertos" = "darkblue",
      "vivas" = "magenta2",
      "muertas" = "red3"
    )
  ) +
  labs(
    x = "Año",
    y = "Personas",
    title = "Proyección Demográfica general",
    color = "Año"
  ) +
  theme_minimal() +
  theme(legend.position = 'bottom')
```

## Verificar los resultados
```{r}
# proy_hombres$suma = proy_hombres$proy_emp_vivos + 
#   proy_hombres$proy_pen_vivos + 
#   proy_hombres$proy_emp_muertos +
#   proy_hombres$proy_pen_muertos
# 
# proy_mujeres$suma = proy_mujeres$proy_emp_vivas + 
#   proy_mujeres$proy_pen_vivas + 
#   proy_mujeres$proy_emp_muertas +
#   proy_mujeres$proy_pen_muertas

```

```{r}
# rm(proy_emp_muerta)
# rm(proy_per_viva)
# rm(proy_per_muerta)
# rm(proy_emp_viva)
# rm(proy_pen_viva)
# rm(proy_pen_muerta)
# rm(t)
# rm(proy_emp_dead)
# rm(proy_viva)
# rm(proy_pen_vivos)
# rm(proy_pen_dead)
# rm(get_qx)
# rm(proy_emp_vivos)
```

# Proyección financiera

## Proyección del VP de los pagos de beneficio de muerte de empleados activos
```{r}
proy_emp_vp <- function(df){
  col <- df[[6]]
  for (i in 1:100){
    col[102-i] <- (col[102-i] - col[101-i])*5000000*(1.03/1.07)^(100-i)
    # se hace el supuesto que empieza a inflarse el monto después del primer pago
  }
  return(col)
}
```

### Observaciones
```{r}
proy_hombres$proy_emp_vp <- round(proy_emp_vp(proy_hombres),2)
proy_mujeres$proy_emp_vp <- round(proy_emp_vp(proy_mujeres),2)
```

## Proyección financiera de los pagos de beneficio de muerte de empleados activos
```{r}
proy_emp_fin <- function(df){
  col <- df[[6]]
  for (i in 1:100){
    col[102-i] <- (col[102-i] - col[101-i])*5000000*(1.03)^(100-i)
    # se hace el supuesto que empieza a inflarse el monto después del primer pago
  }
  return(col)
}
```

### Observaciones
```{r}
proy_hombres$proy_emp_fin <- round(proy_emp_fin(proy_hombres),2)
proy_mujeres$proy_emp_fin <- round(proy_emp_fin(proy_mujeres),2)
```

## Proyección del VP de los pagos de beneficio de muerte de pensionado
```{r}
proy_pen_vp <- function(df){
  col <- df[[7]]
  for (i in 1:100){
    col[102-i] <- (col[102-i] - col[101-i])*1000000*(1.03/1.07)^(100-i)
    # se hace el supuesto que empieza a inflarse el monto después del primer pago
  }
  return(col)
}
```

### Observaciones
```{r}
proy_hombres$proy_pen_vp <- round(proy_pen_vp(proy_hombres),2)
proy_mujeres$proy_pen_vp <- round(proy_pen_vp(proy_mujeres),2)
```

## Proyección financiera de los pagos de beneficio de muerte de pensionado
```{r}
proy_pen_fin <- function(df){
  col <- df[[7]]
  for (i in 1:100){
    col[102-i] <- (col[102-i] - col[101-i])*1000000*(1.03)^(100-i)
    # se hace el supuesto que empieza a inflarse el monto después del primer pago
  }
  return(col)
}
```

### Observaciones
```{r}
proy_hombres$proy_pen_fin <- round(proy_pen_fin(proy_hombres),2)
proy_mujeres$proy_pen_fin <- round(proy_pen_fin(proy_mujeres),2)
```

## Proyección del VP de los pagos de beneficio de anualidades
```{r}
proy_ann_vp <- function(df){
  col <- df[[5]]
  interes <- 1.07^(1/12) - 1
  # se hace el supuesto que paga la primera pensión al final de mes 
  VP_ann <- 300000*(1-(1/1.07))/interes
  VP_agui <- 150000*(1-(1/1.07))/(1.07^(1/2) - 1)
  VP <- VP_ann + VP_agui
  for (i in 1:100){
    col[i+1] <- col[i+1]*VP*(1.03/1.07)^(i-1)
  }
  return(col)
}
```

### Observaciones
```{r}
proy_hombres$proy_ann_vp <- round(proy_ann_vp(proy_hombres),2)
proy_mujeres$proy_ann_vp <- round(proy_ann_vp(proy_mujeres),2)
```
## Proyección de los pagos de beneficio de anualidades
```{r}
proy_ann_fin <- function(df){
  col <- df[[5]]
  for (i in 1:100){
    col[i+1] <- col[i+1]*3900000*(1.03)^(i-1)
  }
  return(col)
}
```

### Observaciones
```{r}
proy_hombres$proy_ann_fin <- round(proy_ann_fin(proy_hombres),0)
proy_mujeres$proy_ann_fin <- round(proy_ann_fin(proy_mujeres),0)
```

# Cálculo de la prima anual

Hay que comprender los casos específicos. Por ejemplo, cuál es el valor de la pensión para cada persona en cada tiempo, cuánto del monto principal vale para el valor futuro de la pensión, entre otros aspectos

## Suma de los valores presentes
```{r}
suma_vp_h <- sum(proy_hombres$proy_ben_ann) + 
  sum(proy_hombres$proy_ben_emp) + 
  sum(proy_hombres$proy_ben_pen)

suma_vp_m <- sum(proy_mujeres$proy_ben_ann) + 
  sum(proy_mujeres$proy_ben_emp) + 
  sum(proy_mujeres$proy_ben_pen)
```


```{r}
EdadesH <- ABC[ABC$Sexo == 1,] %>% count(Edad)
EdadesM <- ABC[ABC$Sexo == 2,] %>% count(Edad)
```


















