---
title: "Proyecto - Contingencias de Vida I"
author: 
  - Estudiantes
  - Luis Fernando Amey Apuy - C20470
  - Fabián Brenes Thomas - C21380
  - Marco Antonio Guardia Ortiz - C23521
  - Anthony Mauricio Jiménez Navarro - C24067
  - Laura Jimena Villacís Delgado - C28386
date: "2024-05-13"
output: 
  rmdformats::downcute:
    default_style: "dark"
    downcute_theme: "chaos"
---

# Importar y descargar los datos
```{r, warning=FALSE}
library(readxl)
library(tidyverse)
library(ggplot2)
ABC <- read_excel("Base de datos.xlsx")
SUPEN <- read_excel("tavid2000-2150.xls")
SUPEN_num <- as.data.frame(lapply(SUPEN, as.numeric), stringsAsFactors = FALSE)
```
## Transformaciones menores
```{r}
ABC$Edad = 2023 - as.double(format(ABC$`Fecha de nacimiento`, format="%Y"))
ABC[ABC$Sexo == 'M',]$Sexo <- '1'
ABC[ABC$Sexo == 'F',]$Sexo <- '2'
ABC$Sexo <- as.double(ABC$Sexo) 
```

# Función para recolectar los qx de un df agrupado
```{r}
get_qx <- function(df_obs, df_prob){
  c <- 1
  all_qx = list()
  for (i in 1:length(df_obs[[1]])){
    x <- df_obs$Edad[i]
    if(i != 1) {
      if((df_obs$Edad[i-1] == x) & (df_obs$Sexo[i] == df_obs$Sexo[i-1])){
        
        all_qx[c] <- all_qx[c-1]
        c <- c+1
        next
      }
    } 
    y <- 2023
    df <- df_prob[df_prob$sex == df_obs$Sexo[i],]
    local_qx <- list()
    n <- 1
    while (any(df$edad == x & df$year == y)) {
      # Filtrar datos por edad y año actual 
      qx <- df[df$edad == x & df$year == y , ]$qx
      local_qx[n] <- 1 - qx
      n <- n + 1
      x <- x + 1
      y <- y + 1
    }
    all_qx[[c]] <- list()
    all_qx[[c]][[1]] <- local_qx
    all_qx[[c]][[2]] <- df_obs$Sexo[i] 
    all_qx[[c]][[3]] <- df_obs$Edad[i] 
    c <- c+1
  }
  return(all_qx)
}
```

## Recolectar la probabilidad de muerte/sobrevivencia de cada observación
```{r}
t <- proc.time()
qx <- get_qx(ABC, SUPEN_num)
proc.time() - t
```
# Proyecciones demográficas

## Función madre: observar las posibilidades de vivir
```{r}
proy_per_viva <- data.frame(edad = 0:100, poblacionM = numeric(101), poblacionH = numeric(101))
proy_per_viva$poblacionH[1] = 272
proy_per_viva$poblacionM[1] = 228

proy_viva <- function(qx, df){
  acumH <- numeric(272) + 1
  acumM <- numeric(228) + 1
  for (i in 1:100){
    m <- 0
    h <- 0
    for (c in 1:500){
      if(qx[[c]][[2]] == 1){
        h <- h + 1
        if(i > length(qx[[c]][[1]])){
          next
        }        
        acumH[h] <- acumH[h]*qx[[c]][[1]][[i]]
      } else {
        m <- m +1
        if(i > length(qx[[c]][[1]])){
          next
        }         
        acumM[m] <- acumM[m]*qx[[c]][[1]][[i]]
      }
    }
    df$poblacionH[i+1] <- sum(acumH)
    df$poblacionM[i+1] <- sum(acumM)
  }
  return(df)
}

proy_per_viva <- proy_viva(qx, proy_per_viva)
proy_per_viva$poblacionM <- round(proy_per_viva$poblacionM, 8)
proy_per_viva$poblacionH <- round(proy_per_viva$poblacionH, 8)
```

## Caso contrario
```{r}
proy_per_muerta <- proy_per_viva
proy_per_muerta$poblacionM <- 228 - proy_per_muerta$poblacionM
proy_per_muerta$poblacionH <- 272 - proy_per_muerta$poblacionH
```

## Seccionar a solo empleados vivos
```{r}
proy_emp_viva <- data.frame(edad = 0:100, poblacionM = numeric(101), poblacionH = numeric(101))
proy_emp_viva$poblacionH[1] = 272
proy_emp_viva$poblacionM[1] = 228

proy_emp_vivos <- function(qx, df){
  acumH <- numeric(272) + 1
  acumM <- numeric(228) + 1
  for (i in 1:100){
    m <- 0
    h <- 0
    for (c in 1:500){
      if(qx[[c]][[2]] == 1){
        h <- h + 1
        if(i > length(qx[[c]][[1]])){
          next
        }
        if(65 < qx[[c]][[3]] + i){
          acumH[h] <- 0
          next
        }        
        acumH[h] <- acumH[h]*qx[[c]][[1]][[i]]
      } else {
        m <- m +1
        if(i > length(qx[[c]][[1]])){
          next
        }     
        if(65 < qx[[c]][[3]] + i){
          acumM[m] <- 0
          next
        } 
        acumM[m] <- acumM[m]*qx[[c]][[1]][[i]]
      }
    }
    df$poblacionH[i+1] <- sum(acumH)
    df$poblacionM[i+1] <- sum(acumM)
  }
  return(df)
}

proy_emp_viva <- proy_emp_vivos(qx, proy_emp_viva)
proy_emp_viva$poblacionM <- round(proy_emp_viva$poblacionM, 8)
proy_emp_viva$poblacionH <- round(proy_emp_viva$poblacionH, 8)
```

## Seccionar a solo pensionados muertos
```{r}
proy_pen_viva <- data.frame(edad = 0:100, poblacionM = numeric(101), poblacionH = numeric(101))
proy_pen_vivos <- function(qx, df){
  acumH <- numeric(272) + 1
  acumM <- numeric(228) + 1
  for (i in 1:100){
    m <- 0
    h <- 0
    penH <- numeric(272)
    penM <- numeric(228)
    for (c in 1:500){
      if(qx[[c]][[2]] == 1){
        h <- h + 1
        if(i > length(qx[[c]][[1]])){
          next
        }
        if(65 < qx[[c]][[3]] + i){
          penH[h] <- 1
        }        
        acumH[h] <- acumH[h]*qx[[c]][[1]][[i]]
        penH[h] <- penH[h] * acumH[h]
      } else {
        m <- m +1
        if(i > length(qx[[c]][[1]])){
          next
        }     
        if(65 < qx[[c]][[3]] + i){
          penM[m] <- 1
        } 
        acumM[m] <- acumM[m]*qx[[c]][[1]][[i]]
        penM[m] <- penM[m]*acumM[m]
      }
    }
    df$poblacionH[i+1] <- sum(penH)
    df$poblacionM[i+1] <- sum(penM)
  }
  return(df)
}
proy_pen_viva <- proy_pen_vivos(qx, proy_pen_viva)
proy_pen_viva$poblacionM <- round(proy_pen_viva$poblacionM, 8)
proy_pen_viva$poblacionH <- round(proy_pen_viva$poblacionH, 8)
```

## Seccionar a solo empleados muertos
```{r}
proy_emp_muerta <- data.frame(edad = 0:100, poblacionM = numeric(101), poblacionH = numeric(101))

proy_emp_dead <- function(qx, df){
  acumH <- numeric(272) + 1
  acumM <- numeric(228) + 1
  for (i in 1:100){
    m <- 0
    h <- 0
    localH <- numeric(272)
    localM <- numeric(228)
    for (c in 1:500){
      if(qx[[c]][[2]] == 1){
        h <- h + 1
        if(i > length(qx[[c]][[1]])){
          next
        }
        if(65 < qx[[c]][[3]] + i){
          acumH[h] <- 0
          next
        }        
        localH[h] <- acumH[h]*(1 - qx[[c]][[1]][[i]])
        acumH[h] <- acumH[h]*qx[[c]][[1]][[i]]
      } else {
        m <- m +1
        if(i > length(qx[[c]][[1]])){
          next
        }     
        if(65 < qx[[c]][[3]] + i){
          acumM[m] <- 0
          next
        } 
        localM[m] <- acumM[m]*(1 - qx[[c]][[1]][[i]])
        acumM[m] <- acumM[m]*qx[[c]][[1]][[i]]
      }
    }
    df$poblacionH[i+1] <- sum(localH) + df$poblacionH[i]
    df$poblacionM[i+1] <- sum(localM) + df$poblacionM[i]
  }
  return(df)
}

proy_emp_muerta <- proy_emp_dead(qx, proy_emp_muerta)
proy_emp_muerta$poblacionM <- round(proy_emp_muerta$poblacionM, 8)
proy_emp_muerta$poblacionH <- round(proy_emp_muerta$poblacionH, 8)
```

## Seccionar a solo pensionados muertos
```{r}
proy_pen_muerta <- data.frame(edad = 0:100, poblacionM = numeric(101), poblacionH = numeric(101))
proy_pen_dead <- function(qx, df){
  acumH <- numeric(272) + 1
  acumM <- numeric(228) + 1
  for (i in 1:100){
    m <- 0
    h <- 0
    penH <- numeric(272)
    penM <- numeric(228)
    for (c in 1:500){
      if(qx[[c]][[2]] == 1){
        h <- h + 1
        if(i > length(qx[[c]][[1]])){
          next
        }
        if(65 < qx[[c]][[3]] + i){
          penH[h] <- 1
        }        
        penH[h] <- penH[h] * acumH[h] *(1 - qx[[c]][[1]][[i]])
        acumH[h] <- acumH[h]*qx[[c]][[1]][[i]]
      } else {
        m <- m +1
        if(i > length(qx[[c]][[1]])){
          next
        }     
        if(65 < qx[[c]][[3]] + i){
          penM[m] <- 1
        } 
        penM[m] <- penM[m]*acumM[m]*(1-qx[[c]][[1]][[i]])
        acumM[m] <- acumM[m]*qx[[c]][[1]][[i]]
      }
    }
    df$poblacionH[i+1] <- sum(penH) + df$poblacionH[i]
    df$poblacionM[i+1] <- sum(penM) + df$poblacionM[i]
  }
  return(df)
}
proy_pen_muerta <- proy_pen_dead(qx, proy_pen_muerta)
proy_pen_muerta$poblacionM <- round(proy_pen_muerta$poblacionM, 8)
proy_pen_muerta$poblacionH <- round(proy_pen_muerta$poblacionH, 8)
```

# Resumir los resultados demográficos

## En la proyección de mujeres
```{r}
proy_mujeres <- data.frame(
  edad = 0:100,
  proy_vivas = proy_per_viva$poblacionM,
  proy_muertas = proy_per_muerta$poblacionM,
  proy_emp_vivas = proy_emp_viva$poblacionM,
  proy_pen_vivas = proy_pen_viva$poblacionM,
  proy_emp_muertas = proy_emp_muerta$poblacionM,
  proy_pen_muertas = proy_pen_muerta$poblacionM
)
```

### Observación de la data
```{r, echo=FALSE, warning=FALSE}
ggplot() +
  geom_line(data = proy_mujeres,
            aes(x = edad, y = proy_emp_vivas, color = "emp_vivas"),
            size = 1) +
  geom_line(data = proy_mujeres,
            aes(x = edad, y = proy_pen_vivas, color = "pen_vivas"),
            size = 1) +
  geom_line(
    data = proy_mujeres,
    aes(x = edad, y = proy_emp_muertas, color = "emp_muertas"),
    size = 1
  ) +
  geom_line(
    data = proy_mujeres,
    aes(x = edad, y = proy_pen_muertas, color = "pen_muertas"),
    size = 1
  ) +
  scale_color_manual(
    values = c(
      "emp_vivas" = "deeppink1",
      "pen_vivas" = "darksalmon",
      "emp_muertas" = "darkred",
      "pen_muertas" = "goldenrod4"
    )
  ) +
  labs(
    x = "Año",
    y = "Personas",
    title = "Proyección Demográfica para las mujeres",
    color = "Tipo"
  ) +
  theme_minimal() +
  theme(legend.position = 'bottom')
```

## En la proyección de hombres
```{r}
proy_hombres <- data.frame(
  edad = 0:100,
  proy_vivos = proy_per_viva$poblacionH,
  proy_muertos = proy_per_muerta$poblacionH,
  proy_emp_vivos = proy_emp_viva$poblacionH,
  proy_pen_vivos = proy_pen_viva$poblacionH,
  proy_emp_muertos = proy_emp_muerta$poblacionH,
  proy_pen_muertos = proy_pen_muerta$poblacionH
)
```

### Observación de la data
```{r, echo=FALSE, warning=FALSE}
ggplot() +
  geom_line(data = proy_hombres,
            aes(x = edad, y = proy_emp_vivos, color = "emp_vivos"),
            size = 1) +
  geom_line(data = proy_hombres,
            aes(x = edad, y = proy_pen_vivos, color = "pen_vivos"),
            size = 1) +
  geom_line(
    data = proy_hombres,
    aes(x = edad, y = proy_emp_muertos, color = "emp_muertos"),
    size = 1
  ) +
  geom_line(
    data = proy_hombres,
    aes(x = edad, y = proy_pen_muertos, color = "pen_muertos"),
    size = 1
  ) +
  scale_color_manual(
    values = c(
      "emp_vivos" = "mediumturquoise",
      "pen_vivos" = "deepskyblue4",
      "emp_muertos" = "navy",
      "pen_muertos" = "gray11"
    )
  ) +
  labs(
    x = "Año",
    y = "Personas",
    title = "Proyección Demográfica para los hombres",
    color = "Tipo"
  ) +
  theme_minimal() +
  theme(legend.position = 'bottom')
```

## Observación de la data general
```{r, echo=FALSE, warning=FALSE}
ggplot() +
  geom_line(data = proy_hombres,
            aes(x = edad, y = proy_vivos, color = "vivos"),
            size = 1) +
  geom_line(data = proy_hombres,
            aes(x = edad, y = proy_muertos, color = "muertos"),
            size = 1) +
  geom_line(
    data = proy_mujeres,
    aes(x = edad, y = proy_vivas, color = "vivas"),
    size = 1
  ) +
  geom_line(
    data = proy_mujeres,
    aes(x = edad, y = proy_muertas, color = "muertas"),
    size = 1
  ) +
  scale_color_manual(
    values = c(
      "vivos" = "dodgerblue1",
      "muertos" = "darkblue",
      "vivas" = "magenta2",
      "muertas" = "red3"
    )
  ) +
  labs(
    x = "Año",
    y = "Personas",
    title = "Proyección Demográfica general",
    color = "Tipo"
  ) +
  theme_minimal() +
  theme(legend.position = 'bottom')
```

## Verificar los resultados
```{r}
# proy_hombres$suma = proy_hombres$proy_emp_vivos + 
#   proy_hombres$proy_pen_vivos + 
#   proy_hombres$proy_emp_muertos +
#   proy_hombres$proy_pen_muertos
# 
# proy_mujeres$suma = proy_mujeres$proy_emp_vivas + 
#   proy_mujeres$proy_pen_vivas + 
#   proy_mujeres$proy_emp_muertas +
#   proy_mujeres$proy_pen_muertas

```

```{r}
rm(proy_emp_muerta)
rm(proy_per_viva)
rm(proy_per_muerta)
rm(proy_emp_viva)
rm(proy_pen_viva)
rm(proy_pen_muerta)
rm(t)
rm(proy_emp_dead)
rm(proy_viva)
rm(proy_pen_vivos)
rm(proy_pen_dead)
rm(get_qx)
rm(proy_emp_vivos)
```

# Proyección financiera

## Proyección del VP de los pagos de beneficio de muerte de empleados activos
```{r}
proy_emp_vp <- function(df){
  col <- df[[6]]
  for (i in 1:100){
    col[102-i] <- (col[102-i] - col[101-i])*5000000*(1.03/1.07)^(100-i)
    # se hace el supuesto que empieza a inflarse el monto después del primer pago
  }
  return(col)
}
```

### Observaciones
```{r}
proy_H_fin <- data.frame(edad = 0:100)
proy_M_fin <- data.frame(edad = 0:100)
proy_H_fin$proy_emp_vp <- round(proy_emp_vp(proy_hombres),2)
proy_M_fin$proy_emp_vp <- round(proy_emp_vp(proy_mujeres),2)
```

## Proyección financiera de los pagos de beneficio de muerte de empleados activos
```{r}
proy_emp_fin <- function(df){
  col <- df[[6]]
  for (i in 1:100){
    col[102-i] <- (col[102-i] - col[101-i])*5000000*(1.03)^(100-i)
    # se hace el supuesto que empieza a inflarse el monto después del primer pago
  }
  return(col)
}
```

### Observaciones
```{r}
proy_H_fin$proy_emp_fin <- round(proy_emp_fin(proy_hombres),2)
proy_M_fin$proy_emp_fin <- round(proy_emp_fin(proy_mujeres),2)
```

## Proyección del VP de los pagos de beneficio de muerte de pensionado
```{r}
proy_pen_vp <- function(df){
  col <- df[[7]]
  for (i in 1:100){
    col[102-i] <- (col[102-i] - col[101-i])*1000000*(1.03/1.07)^(100-i)
    # se hace el supuesto que empieza a inflarse el monto después del primer pago
  }
  return(col)
}
```

### Observaciones
```{r}
proy_H_fin$proy_pen_vp <- round(proy_pen_vp(proy_hombres),2)
proy_M_fin$proy_pen_vp <- round(proy_pen_vp(proy_mujeres),2)
```

## Proyección financiera de los pagos de beneficio de muerte de pensionado
```{r}
proy_pen_fin <- function(df){
  col <- df[[7]]
  for (i in 1:100){
    col[102-i] <- (col[102-i] - col[101-i])*1000000*(1.03)^(100-i)
    # se hace el supuesto que empieza a inflarse el monto después del primer pago
  }
  return(col)
}
```

### Observaciones
```{r}
proy_H_fin$proy_pen_fin <- round(proy_pen_fin(proy_hombres),2)
proy_M_fin$proy_pen_fin <- round(proy_pen_fin(proy_mujeres),2)
```

## Proyección del VP de los pagos de beneficio de anualidades
```{r}
proy_ann_vp <- function(df){
  col <- df[[5]]
  interes <- 1.07^(1/12) - 1
  # se hace el supuesto que paga la primera pensión al final de mes 
  VP_ann <- 300000*(1-(1/1.07))/interes
  VP_agui <- 150000*(1-(1/1.07))/(1.07^(1/2) - 1)
  VP <- VP_ann + VP_agui
  for (i in 1:100){
    col[i+1] <- col[i+1]*VP*(1.03/1.07)^(i-1)
  }
  return(col)
}
```

### Observaciones
```{r}
proy_H_fin$proy_ann_vp <- round(proy_ann_vp(proy_hombres),2)
proy_M_fin$proy_ann_vp <- round(proy_ann_vp(proy_mujeres),2)
```
## Proyección de los pagos de beneficio de anualidades
```{r}
proy_ann_fin <- function(df){
  col <- df[[5]]
  for (i in 1:100){
    col[i+1] <- col[i+1]*3900000*(1.03)^(i-1)
  }
  return(col)
}
```

### Observaciones
```{r}
proy_H_fin$proy_ann_fin <- round(proy_ann_fin(proy_hombres),0)
proy_M_fin$proy_ann_fin <- round(proy_ann_fin(proy_mujeres),0)
```



# Resumir los resultados financieros

## Sumar los resultados
```{r}
proy_hombres$valor_fin <- proy_H_fin$proy_emp_fin + proy_H_fin$proy_pen_fin + proy_H_fin$proy_ann_fin
proy_hombres$valor_p <- proy_H_fin$proy_emp_vp + proy_H_fin$proy_pen_vp + proy_H_fin$proy_ann_vp
proy_mujeres$valor_fin <- proy_M_fin$proy_emp_fin + proy_M_fin$proy_pen_fin + proy_M_fin$proy_ann_fin
proy_mujeres$valor_p <- proy_M_fin$proy_emp_vp + proy_M_fin$proy_pen_vp + proy_M_fin$proy_ann_vp
```

## Graficar
```{r}
ggplot() +
  geom_line(data = proy_hombres,
            aes(x = edad, y = valor_fin/1000000, color = "hombres"),
            size = 1) +
  geom_line(data = proy_mujeres,
            aes(x = edad, y = valor_fin/1000000, color = "mujeres"),
            size = 1) +
  scale_color_manual(
    values = c(
      "hombres" = "royalblue",
      "mujeres" = "purple"
    )
  ) +
  labs(
    x = "Año",
    y = "Monto (millones)",
    title = "Proyección financiera por edad y sexo, en millones",
    color = "Sexo"
  ) +
  theme_minimal() +
  theme(legend.position = 'bottom')
```
Este comportamiento se da porque primero los hombres se mueren más temprano, entonces esos 5 millones evalúan más la remuneración. Pasado ese punto, aproximadamente 45 años, entonces ya no existe esa remuneración, por la cual la pensión tomará peso y por lo tanto costará más pagarle a las mujeres. 


```{r}
rm(proy_ann_fin)
rm(proy_ann_vp)
rm(proy_emp_fin)
rm(proy_emp_vp)
rm(proy_pen_fin)
rm(proy_pen_vp)
rm(proy_H_fin)
rm(proy_M_fin)

```


# Prima anual

## Función de la prima
Va a servir para la nivelada

```{r}
primas <- function(qx){
  c <- 1
  df = data.frame(edad = numeric(500), sexo = numeric(500), prima = numeric(500))
  for (i in 1:500){
    x <- qx[[i]]
    
    if(i != 1) {
      ant <-qx[[i-1]]
      if((x[[2]] == ant[[2]]) & (x[[3]] == ant[[3]])){
        df[c,] <-df[c-1,]
        c <- c+1
        next
      }
    } 
    vp_pen <- 0
    px_acum <- 1
    for (j in 1:length(x[[1]])) {
      vp_pen <- vp_pen 
      # 3 cosas:
      # 1) cálculo de los 1M en caso de muerte del pensionado
      # 2) cálculo de los 5M en caso de muerte del empleado
      # 3) cálculo de la pensión
      if (j + x[[3]] <= 65){
        vp_pen <- vp_pen + px_acum *(1 - x[[1]][[j]])*5000000*(1.03/1.07)^(j-1)
      } else {
        interes <- 1.07^(1/12) - 1
        # se hace el supuesto que paga la primera pensión al final de mes 
        VP_ann <- 300000*(1-(1/1.07))/interes
        VP_agui <- 150000*(1-(1/1.07))/(1.07^(1/2) - 1)
        VP <- VP_ann + VP_agui
        vp_pen <- vp_pen + px_acum *(1 - x[[1]][[j]])*1000000*(1.03/1.07)^(j-1)
        vp_pen <- vp_pen + px_acum *(x[[1]][[j]])*VP*(1.03/1.07)^(j-1)
      }
      px_acum <- px_acum *(x[[1]][[j]])
      
      
    }
    
    # Y luego el cálculo de las primas
    # se hace el supuesto que se aporta la primera vez al final de año
    # pero no se evalúa ese año. Se empezaría a evaluar si son 2 años
    
    annuity <- (1-(1.03/1.07)^(65 - x[[3]]))/(((1.07/1.03)-1)*(1.03/1.07))
    
    
    df$edad[c] <- x[[3]]
    df$sexo[c] <- x[[2]]
    df$vp[c] <- vp_pen
    df$anualidad[c] <- annuity
    df$prima[c] <- vp_pen/annuity
    c <- c+1
  }
  return(df)
}
primas_anuales <- primas(qx)
primas_anuales <- primas_anuales %>% arrange(edad) %>% distinct()
```

## Resumir la prima anual

```{r}
ggplot() +
  geom_line(data = primas_anuales[primas_anuales$sexo == 1,],
            aes(x = edad, y = prima/1000000, color = "hombres"),
            size = 1) +
  geom_line(data = primas_anuales[primas_anuales$sexo == 2,],
            aes(x = edad, y = prima/1000000, color = "mujeres"),
            size = 1) +
  scale_color_manual(
    values = c(
      "hombres" = "royalblue",
      "mujeres" = "purple"
    )
  ) +
  labs(
    x = "Año",
    y = "Monto (millones)",
    title = "Primas anuales por edad y sexo, en millones",
    color = "Sexo"
  ) +
  theme_minimal() +
  theme(legend.position = 'bottom')
```

```{r}
ggplot() +
  geom_line(data = primas_anuales[primas_anuales$sexo == 1,],
            aes(x = edad, y = prima/1000000, color = "hombres"),
            size = 1) +
  geom_line(data = primas_anuales[primas_anuales$sexo == 2,],
            aes(x = edad, y = prima/1000000, color = "mujeres"),
            size = 1) +
  scale_color_manual(
    values = c(
      "hombres" = "royalblue",
      "mujeres" = "purple"
    )
  ) +
  labs(
    x = "Año",
    y = "Monto (millones)",
    title = "Primas anuales por sexo, de 20 a 50 años, en millones",
    color = "Sexo"
  ) +
  theme_minimal() +
  theme(legend.position = 'bottom') +
  xlim(20,50) +
  ylim(0, 3)
```

```{r}
ggplot() +
  geom_line(data = primas_anuales[primas_anuales$sexo == 1,],
            aes(x = edad, y = prima/1000000, color = "hombres"),
            size = 1) +
  geom_line(data = primas_anuales[primas_anuales$sexo == 2,],
            aes(x = edad, y = prima/1000000, color = "mujeres"),
            size = 1) +
  scale_color_manual(
    values = c(
      "hombres" = "royalblue",
      "mujeres" = "purple"
    )
  ) +
  labs(
    x = "Año",
    y = "Monto (millones)",
    title = "Primas anuales por sexo, de 50 a 64 años, en millones",
    color = "Sexo"
  ) +
  theme_minimal() +
  theme(legend.position = 'bottom') +
  xlim(50,64) +
  ylim(0, 60)
```

```{r}
ggplot() +
  geom_line(data = log(primas_anuales[primas_anuales$sexo == 1,]),
            aes(x = edad, y = prima, color = "hombres"),
            size = 1) +
  geom_line(data = log(primas_anuales[primas_anuales$sexo == 2,]),
            aes(x = edad, y = prima, color = "mujeres"),
            size = 1) +
  scale_color_manual(
    values = c(
      "hombres" = "royalblue",
      "mujeres" = "purple"
    )
  ) +
  labs(
    x = "Año",
    y = "Monto(log)",
    title = "Primas anuales por edad y sexo, en logaritmo",
    color = "Sexo"
  ) +
  theme_minimal() +
  theme(legend.position = 'bottom') 
```



# Prima nivelada

## Suma de los valores presentes
```{r}
(suma_vp <- sum(proy_hombres$valor_p) + sum(proy_mujeres$valor_p) )
(suma_check <- sum(primas(qx)$vp))
```
## Cálculo de la prima
```{r}
(prima_nivelada <- suma_vp/sum(primas(qx)$anualidad))
```

La prima nivelada entonces da 1.2 millones de colones anuales aproximadamente, o 98 mil colones al mes.















